臺灣嘉義地方法院民事判決　　　　　　　100年度簡上字第3號
上訴人即附
帶被上訴人　孫國華
被上訴人即
附帶上訴人　陳溪銓
　　　　　　　　　　　　樓
訴訟代理人　謝耿銘律師
上列當事人間侵權行為損害賠償事件，上訴人對於中華民國99年
11月8日本院嘉義簡易庭99年度嘉簡字第663號第一審判決提起上
訴，被上訴人並為附帶上訴，本院於100年6月15日言詞辯論終結
，判決如下：
    主  文
上訴人之上訴駁回。
原判決關於命附帶上訴人給付附帶被上訴人超過新臺幣貳萬貳仟
玖佰貳拾元暨其遲延利息部分，及有關該部分假執行之宣告與全
部訴訟費用之裁判均廢棄。
上開廢棄部分，附帶被上訴人在第一審之訴駁回。
附帶上訴人其餘附帶上訴駁回。
第一審訴訟費用由被上訴人負擔百分之五，餘由上訴人負擔。
第二審關於上訴之訴訟費用，由上訴人負擔；附帶上訴之訴訟費
用由附帶上訴人負擔百分之二十八，餘由附帶被上訴人負擔。
    事 實 及 理 由
壹、程序方面：
  一、按訴狀送達後，原告不得將原訴變更或追加他訴。但有下
      列各款情形之一者，不在此限：…二、請求之基礎事實同
      一者。三、擴張或減縮應受判決事項之聲明者。訴之變更
      或追加，非經他造同意，不得為之。但第 255條第1項第2
      款至第6款情形，不在此限，民事訴訟法第255條第1項第2
      款、第3款、第446條第 1項分別定有明文。上訴人即附帶
      被上訴人（下稱上訴人）於原審起訴請求被上訴人即附帶
      上訴人（下稱被上訴人）給付上訴人新臺幣（下同）500,
      000 元及自起訴狀繕本送達之翌日起至清償日止，按週年
      利率5%計算之利息，經原審判命被上訴人應給付上訴人80
      ,621元及自民國99年4月9日起至清償日止按法定利率計算
      之遲延利息，而駁回上訴人其餘之請求。上訴人對其敗訴
      部分聲明不服提起本件上訴，以其民事上訴狀就減少勞動
      能力部分主張請求擴張為11年勞動能力減少之損害684,88
      9元且就精神慰撫金部分由原審所請求之334,112元減縮為
      315,111元，主張被上訴人共計應賠償100萬元，經以原審
      判決認定上訴人就本件車禍有 30%過失計算，扣除強制汽
      車責任保險金 74,190元及被上訴人已給付之6,000元，再
      扣除原審判決被上訴人應給付上訴人80,621元，擴張聲明
      為被上訴人應再給付上訴人 539,189元及自99年4月9日起
      至清償日止，按週年利率5%計算之利息（見本院卷第 6頁
      、第7頁）。嗣於100年4月6日具狀將上開上訴聲明請求之
      金額由539,189元減縮為419,379元（見本院卷第37頁、第
      55頁）。查上訴人係以侵權行為法律關係為本件請求，其
      請求基礎事實仍為同一，且係擴張、減縮應受判決事項之
      聲明，依民事訴訟法第446條第1項、第255條第1項第2款
      、第3款規定為合法。至被上訴人固抗辯上訴人於原審起
      訴時僅請求1年勞動能力減少之損害並未保留將來請求，
      其追加程序不合法云云（見本院卷第20頁），然簡易訴訟
      二審程序中訴之變更、追加，依民事訴訟法第436條之1第
      3項準用同法第446條第1項，仍有首揭例外規定之適用，
      且並未設有如小額訴訟程序關於一部請求之限制規定，故
      被上訴人上開抗辯容有誤解，並不足採。
  二、按被上訴人於言詞辯論終結前，得為附帶上訴。但經第三
      審法院發回或發交後，不得為之。附帶上訴，雖在被上訴
      人之上訴期間已滿，或曾捨棄上訴權或撤回上訴後，亦得
      為之，民事訴訟法第460條第1項、第 2項定有明文；而前
      開規定依民事訴訟法第436條之1於簡易訴訟之第二審程序
      亦有準用。本件被上訴人就其敗訴部分於 100年6月8日提
      起附帶上訴，請求原判決不利益被上訴人之部分廢棄，上
      開廢棄部分上訴人於原審之訴駁回（見本院卷第51頁、第
      56頁），揆諸上開規定，尚無不合，應予准許，均先敘明
      。
貳、實體方面：
一、上訴人主張：
（一）上訴部分：
    1.被上訴人於98年11月21日8時40分許，駕駛車牌號碼9B-73
      3 號計程車，沿嘉義縣水上鄉義興村番仔寮之產業道路由
      南往北方向行駛，在嘉義縣水上鄉義興村番仔寮27號 168
      線31.9公里處之交岔路口前時，因未注意行經閃光紅燈號
      誌交通路口，支線道車應暫停禮讓幹線道車先行之過失，
      適有上訴人騎乘車牌號碼UYZ-921號輕型機車，沿同168線
      由西往東方向行駛至該路口，被上訴人與上訴人發生擦撞
      ，致上訴人人車倒地，被上訴人受有右膝脛骨平臺粉碎性
      骨折之傷害。被上訴人對上訴人應負侵權行為損害賠償責
      任，爰依民法第184條第1項、第193條第1項及第195條第1
      項規定，請求被上訴人給付喪失及減少勞動能力損害及精
      神慰撫金。（上訴人於原審聲明：被上訴人應給付上訴人
      50萬元，及自起訴狀繕本送達之翌日起至清償日止，按年
      息百分5計算之利息。原審為上訴人一部勝訴之判決，上
      訴人就其敗訴部分聲明不服提起上訴。）
    2.被上訴人駕駛營業小客車，行經閃光紅燈號誌交岔路口，
      未停車讓幹道車先行，應為肇事主因，上訴人原審僅暫為
      1 年勞動能力減少損害之主張，爰擴張請求11年勞動能力
      減少之損害，並減縮精神慰撫金之請求為 315,111元，扣
      除上訴人已請領強制汽車責任保險74,190元、被上訴已給
      付之6,000元及原審判決被上訴人應給付之 80,621元後，
      就不足部分在419,379元範圍內提起上訴。
    3.上訴聲明：原判決關於駁回上訴人在第一審其餘之訴暨
      命負擔訴訟費用部分之裁判均廢棄。上項廢棄部分，被
      上訴人應再賠償上訴人 419,379元，並自99年4月9日起至
      清償日止按年息百分之 5計算之利息。第一審廢棄部分
      及第二審訴訟費用均由被上訴人負擔
（二）附帶上訴部分：
    1.減少勞動能力伊在原審主張1年，原審也判給伊1年。原判
      決第4頁記載伊喪失勞動能力為 53.83%這是伊所主張的，
      對造說伊喪失38.45%，但38.45%是原審法官判的。100年1
      月26日富邦產物保險股份有限公司（下稱富邦保險公司）
      所匯給伊84,320元就是根據右脛骨關節平台骨折之傷害，
      此與原審判決認定相符。
    2.答辯聲明：附帶上訴駁回。
二、被上訴人抗辯：
（一）上訴部分：
    1.上訴人未提出工作證明、薪資數額、喪失工作能力證明，
      及無法工作期間之證明，且上訴人自承目前無業，尚未可
      知將來是否從事勞力或非勞力工作，依財團法人天主教聖
      馬爾定醫院函覆，被上訴人認上訴人若從事非勞力工作則
      6個月的休養應可回復工作，故上訴人主張超出6個月之喪
      失勞動能力之金額，應無理由。又上訴人請求之精神慰撫
      金超出原審判決認定之15萬原部分金額過高，亦無理由。
      而系爭車禍之肇事責任鑑定，上訴人亦與有過失，主張過
      失相抵。上訴人已向富邦保險公司領取強制汽車責任保險
      之理賠，上訴人領取之保險理賠金額、被上訴人亦曾支付
      上訴人醫療費用 95,090元及6,000元之紅包，均應作為上
      訴人所受損害賠償之一部自其請求金額中扣抵。
    2.又上訴人經治療後，依財團法人天主教聖馬爾定醫院函覆
      ，其可以完全恢復勞動能力，並無受有減少勞動能力之損
      害，故上訴人請求減少勞動能力損害11年實非有據。且被
      上訴人已為上訴人支付醫療費用95,090元部分，因本件事
      故上訴人亦有過失，被上訴人主張過失相抵，被上訴人同
      意就本件車禍事故有 70%的過失，因此，被上訴人給付之
      醫療費於超過被上訴人應負擔過失責任 70%，即66,549元
      （95,090元x 70%=66,549元）上訴人受領即無理由，被上
      訴人爰主張以該金額與上訴人本件請求金額互為抵銷。
    3.答辯聲明：上訴駁回。訴訟費用由上訴人負擔。
（二）附帶上訴部分：
    1.依上所述上訴人請求減少勞動能力損害部分為無理由，精
      神慰撫金部分僅15萬元有理由，再扣除上訴人與有過失30
      %，上訴人本件請求僅105,000元有理由。而上訴人因本件
      車禍事故已自富邦保險公司請領強制汽車責任保險金158,
      510元及自被上訴人受領6,000元之紅包，合計受領164,51
      0元，已超出上訴人所受損害105,000元，故上訴人所受損
      害已全數填補完畢，上訴人本件之訴為無理由。
    2.附帶上訴聲明：原判決不利益被上訴人之部分部分廢棄
      。上開廢棄部分上訴人於原審之訴駁回。訴訟費用由
      上訴人負擔。
三、得心證之理由：
（一）上訴人主張被上訴人於98年11月21日 8時40分許，駕駛車
      牌號碼9B-733號計程車，沿嘉義縣水上鄉義興村番仔寮之
      產業道路由南往北方向行駛，在嘉義縣水上鄉義興村番仔
      寮27號 168線31.9公里處之交岔路口前時，因未注意行經
      閃光紅燈號誌交通路口，支線道車應暫停禮讓幹線道車先
      行之過失，適有上訴人騎乘車牌號碼UYZ -921號輕型機車
      ，沿同 168線由西往東方向行駛至該路口，被上訴人與上
      訴人發生擦撞，致上訴人人車倒地，被上訴人受有右膝脛
      骨平臺粉碎性骨折之傷害等情，為被上訴人所不爭執，並
      有本院依職權調取之99年度嘉交簡字第 265號刑事卷所附
      道路交通事故調查報告表及現場圖、道路交通事故初步分
      析研判表、談話紀錄表、道路交通事故調查筆錄、現場照
      片15幀、聖馬爾定醫院診斷證明書及臺灣省嘉雲區車輛行
      車事故鑑定委員會鑑定意見書在卷可稽，此部分堪信屬實
      。而上訴人主張其因本件車禍事故受有勞動能力減少之損
      害共計11年，並得請求高於原審所准許之精神慰撫金150,
      000元，故除原審所判決被上訴人應給付上訴人80,621元
      外，被上訴人應再賠償上訴人 419,379元等語，則為被上
      訴人所否認，並以上開情詞置辯。故本件爭點在於：1.上
      訴人是否因本件車禍事故受有勞動能力減少之損害？若有
      ，其減少勞動能力之比例及期間為何？2.上訴人因本件車
      禍事故所得請求之精神慰撫金若干為當？3.上訴人因本件
      車禍事故已受領強制汽車責任保險理賠 158,510元及被上
      訴人給付之 6,000元紅包後，是否仍得再向被上訴人請求
      損害賠償？
（二）經查：
    1.按民法第193條第1項所謂減少勞動能力，乃指職業上工作
      能力一部之滅失而言。故審核被害人減少勞動能力之程度
      時，自應斟酌被害人之職業、智能、年齡、身體或健康狀
      態等各種因素；又因不法侵害他人之身體，致被害人減少
      勞動能力為永久者，定其損害賠償額，應先推算被害人可
      能陸續工作之年限，而推算此年限，則應參酌被害人之健
      康狀態以及攝生情形等而為估計（最高法院85年度台上字
      第2140號、72年度台上字第4441號判決要旨參照）。次按
      被害人因身體健康被侵害而喪失勞動能力所受之損害，其
      金額應就被害人受侵害前之身體健康狀態、教育程度、專
      門技能、社會經驗等方面酌定之，不能以一時一地之工作
      收入為準，最高法院63年台上字第1394號判例闡述甚詳。
      再按身體或健康受傷害而減少勞動能力者，其減少及殘存
      勞動能力之價值固應以其能力在通常情形下可能取得之收
      入為標準，惟如其勞動能力逐漸恢復時，自不應以恢復中
      之某一時點為基準，計算其減少勞動能力所受之損害（最
      高法院94年度台上字第1528號判決要旨參照）。準此，民
      法第193條第1項所謂減少勞動能力乃指職業上工作能力「
      一部且永久之滅失」，始得推算被害人可能陸續工作之年
      限而定其損害賠償額，而非指暫時性之工作能力減損而言
      。上訴人主張其本件車禍所受傷勢屬勞工保險殘廢給付標
      準表第 145項「一下肢三大關節中，有一大關節遺存顯著
      運動傷害」殘廢等級為「11」，喪失勞動能力程度為「38
      .45%」，以最低薪資17,280元及上訴人尚有11年工作期間
      計算其勞動能力減少之損害應有 684,889元（17,280×12
      ×38.45%×8.00000000＝ 684,889）等語。被上訴人則抗
      辯：上訴人經治療後，可以完全恢復勞動能力，並無受有
      減少勞動能力之損害，故上訴人請求減少勞動能力損害11
      年實非有據等語。查上訴人因本件車禍事故受傷是否發生
      勞動能力減少之損害乙節，經本院向上訴人就診之財團法
      人天主教聖馬爾定醫院函查上訴人因本件車禍事故受傷後
      之勞動能力減損程度及期間，該院函覆以：「…二、孫員
      於98年11月21日車禍受傷造成右膝脛骨平台粉碎性骨折，
      於當天住院接受骨折復位及鋼板固定手術治療，98年11月
      28日出院，期後改門診治療。三、該員最後一次門診治療
      時間為99年 3月31日，當時可以自由行走且可以坐下，不
      必使用柺杖。若依該員過去之工作為補教老師或餐飲設備
      業務員，應不受影響。其膝關節活動度可達90度，未達勞
      工保險失能給付標準之任何項目。」等語，有該院100年4
      月19日（100）惠醫字第 0445號函在卷可按（見本院卷第
      40頁），足見上訴人固因本件車禍事故受有上開傷害，然
      上訴人經醫師治療逐漸恢復後，已可自由行走、坐下且不
      必使用柺杖，其膝關節活動度亦可達90度，揆諸上開說明
      ，已難認其經治療痊癒後仍受有勞動能力減少之損害。至
      原審固認上訴人所受傷害屬勞工保險殘廢給付標準表第14
      5 項「一下肢三大關節中，有一大關節遺存顯著運動障害
      者。」，殘廢等級為「十一」，喪失勞動能力程度為「38
      .45%」等情，然原審關於上開勞工保險殘廢給付標準表之
      項次、殘廢等級與喪失勞動能力認定，尚乏醫療專業之鑑
      定意見為佐，且與上開醫院具體函覆結果不符；此外，原
      審依上訴人於原審主張，而以 1年計算其減少之勞動能力
      ，亦與原審卷附之財團法人天主教聖馬爾定醫院（99）惠
      醫字第0906號函覆有間，是其原審上開認定自難維持。從
      而，上訴人主張其受有上開勞動能力減少之損害，即屬無
      據；而被上訴人上開抗辯，則非無可採。
    2.按法院就不法侵害他人之身體或健康，致被害人精神上受
      有痛苦之程度及其所受損害之金額，應就雙方之身分、資
      力與加害程度暨被害人受侵害前之身體健康狀態、教育程
      度、專門技能、社會經驗等方面酌定之。本件上訴人主張
      因本件車禍事故受有右膝脛骨平臺粉碎性骨折傷害，且其
      持續診療所受痛苦及產生日常生活不便，身心遭受苦痛等
      語。查上訴人因本件車禍事故受有上開傷害且確因此持續
      診療等情，業如上述，衡情確將因而受有精神上損害無誤
      ，是其請求精神慰撫金自屬有據。本院斟酌上訴人目前無
      業，先前則曾從事英文補教老師及餐飲設備業務員之工作
      等情，此為上訴人所自陳在卷（見原審卷第76頁、本院卷
      第21頁），並衡酌上訴人係東吳大學英國語文學系畢業，
      98年度名下財產僅有汽車及投資各1筆等情，此有稅務電
      子閘門財產所得調件明細表及上訴人畢業證書影本在卷可
      稽。另考量被上訴人患有輕度肢障，且為低收入戶，目前
      以開計程車為業，98年度名下無任何不動產等情，此有其
      稅務電子閘門財產所得調件明細表、身心障礙手冊及臺北
      市低收入戶卡在卷可查。本院經斟酌兩造之身分、地位、
      經濟能力等情，上訴人請求精神慰撫金應以150,000元為
      適當，逾此部分不應准許。
    3.按損害之發生或擴大，被害人與有過失者，法院得減輕賠
      償金額或免除之，民法第217條第1項定有明文。次按保險
      人依強制汽車責任保險法規定所為之保險給付，視為被保
      險人損害賠償金額之一部分；被保險人受賠償請求時，得
      扣除之，此觀強制汽車責任保險法第32條規定甚明。查被
      上訴人駕駛車輛因未注意行經閃光紅燈號誌交通路口，支
      線道車應暫停禮讓幹線道車先行而有過失，業如上述。惟
      上訴人騎乘機車行至閃光黃燈之交岔路口，未注意減速接
      近，小心通過，致與被上訴人所駕駛自用小客車發生撞擊
      ，堪認其亦有部分過失。而本件經送請臺灣省嘉雲區車輛
      行車事故鑑定委員會鑑定結果以：「一、陳溪銓駕駛營業
      小客車，行經閃光紅燈號誌交岔路口，支線道未暫停讓幹
      線道車先行，為肇事主因。二、孫國華駕駛輕機車，行經
      閃光黃燈號誌交岔路口，未減速接近，小心通過，為肇事
      次因。」等情，有該鑑定委員會99年2月3日以嘉雲區9900
      07字號鑑定意見書在卷可參（見原審卷第28頁），亦與本
      院上開認定相符。本院審酌被上訴人為肇事主因及上訴人
      為肇事次因之情節，認本件車禍肇事責任，由被上訴人負
      70 %之過失責任，應屬公允。次查於本件交通事故發生後
      ，上訴人業已請領強制險給付累計達 158,510元等情，為
      兩造所不爭執，並有富邦保險公司100年5月19日富保業字
      第1000000702號函（見本院卷第43頁）在卷可憑。本件兩
      造固均主張上訴人所得請求被上訴人賠償之損害金額應全
      額扣除上開已領取之強制汽車責任保險給付（見本院卷第
      7 頁、第50頁）。然上訴人主張其本件請求被上訴人給付
      之損害賠償項目並未包含醫療費用損害等語（原審卷第71
      頁、第72頁），此為被上訴人所不爭執，是扣除上開上訴
      人已領取之強制汽車責任保險給付前，自應將上訴人所受
      醫療費用損害加計還原，並計算過失相抵之比例後，再予
      扣除，對於上訴人始屬公允。而上訴人除已請領強制險給
      付 158,510元外，被上訴人先前已預付醫療費用95,090元
      及紅包 6,000元等情，亦兩造所不爭執，並有財團法人天
      主教聖馬爾定醫院醫療費用收據影本 2紙（見原審卷第43
      頁、第44頁）在卷可憑。從而，據此計算上訴人本件車禍
      所受之損害額應為403,600元（150,000+158,510+95,090=
      403,600）。計算過失相抵由被上訴人負70  %之過失責任
      後上訴人所得請求金額則為282,520（403,600×0.7＝282
      520），再扣除上訴人已請領強制汽車責任保險給付158,5
      10元、被上訴人先前已預付醫療費用95,09  0元及被上訴
      人已給付上訴人之紅包 6,000元，上訴人所得請求之金額
      為22,920元（282,520-158,510-95,090-6,000＝22,920）
      ；逾此部分，則無理由，應予駁回。
四、綜上所述，上訴人本於侵權行為之法律關係，請求被上訴人
    給付22,920元及自99年4月9日起至清償日止按年息百分之 5
    計算之利息，自屬正當，應予准許；逾此部分所為請求，為
    無理由。原審在上開範圍內判命被上訴人給付，並依職權宣
    告假執行之部分，經核並無不當。上訴意旨指摘原判決不利
    於上訴人部分不當並求予廢棄改判被上訴人應再給付419,37
    9元及自99年4月9日起至清償日止按年息百分之5計算之利息
    ，為無理由，應駁回其上訴。原審就判命被上訴人給付上訴
    人超過22,920元暨其遲延利息部分，及有關該部分假執行之
    宣告與全部訴訟費用部分，均有未洽。被上訴人就此部分提
    起附帶上訴指摘原判決不當，求予廢棄改判，為有理由，爰
    由本院將原判決此部分予以廢棄改判如主文第 3項所示。至
    於上開上訴人請求准許部分，原審為被上訴人敗訴之判決並
    依職權宣告假執行，並無違誤，附帶上訴人就此部分所為之
    附帶上訴，自無理由，應予駁回此部分附帶上訴。
五、本件事證已臻明確，兩造其餘攻擊防禦方法，經核均與本件
    判決結果不生影響，爰不一一論敘，併此敘明。
六、據上論結，本件上訴為無理由，附帶上訴為一部有理由、一
    部無理由，依民事訴訟法第436條之1第3項、第449條第 1項
    、第450條、第78條、第79條，判決如主文。
中    華    民    國    100  年     6     月    29    日
              民事第三庭審判長法  官  黃茂宏
                              法  官  陳端宜
                              法  官  曾宏揚
以上正本係照原本作成。
本件不得上訴。
中    華    民    國    100  年     6     月    29    日
                              書記官  陳見明